最高法院刑事判決　　　　　　　九十四年度台非字第一八四號
　　上　訴　人　最高法院檢察署檢察總長
　　被　　　告　甲○○
　　　　　　　　　　　　3號2.
上列上訴人因被告違反毒品危害防制條例案件，對於台灣高等法
院中華民國九十三年七月二十日第二審確定裁定（九十三年度毒
抗字第二八九號，聲請案號：台灣板橋地方法院檢察署九十三年
度聲觀字第三四二號），認為違法，提起非常上訴，本院判決如
下：
    主  文
原裁定撤銷，由台灣高等法院依裁定前之程序更為裁定。
    理  由
非常上訴理由稱：「一按於中華民國九十二年六月六日本條例修
正施行前繫屬之施用毒品案件，於修正施行後，適用修正後之規
定，並依下列方式處理：觀察、勒戒及強制戒治中之案件，適用
修正後觀察、勒戒及強制戒治之規定。……前項情形，依修正前
之規定有利於行為人者，適用最有利於行為人之法律。現行毒品
危害防制條例第三十五條第一項、第二項定有明文。又按犯施用
毒品罪，經觀察、勒戒後，無繼續施用毒品傾向，經檢察官為不
起訴處分，五年內再犯者，如何處理，新舊法規定有別。依舊法
規定，應再裁定送勒戒處所觀察、勒戒，經觀察、勒戒後，無繼
續施用毒品傾向者，仍應為不起訴處分；有繼續施用毒品傾向者
，始依法追訴。倘依新法規定，則無論有無繼續施用毒品傾向，
一律依法追訴。於此情形，自以舊法之規定，有利於行為人（至
於經觀察、勒戒後，有繼續施用毒品傾向者，依舊法規定，除依
法追訴外，雖應令入戒治處所施以強制戒治，似對行為人不利。
然比較有利、不利，應就該法律全部規定作整體之觀察，依舊法
第二十四條規定，於強制戒治之執行，檢察官認為無執行刑之必
要者，得聲請法院裁定免其刑之執行；倘依新法，則無從免其刑
之執行，自仍以舊法有利於行為人）（本院九十三年度台非字第
一四六號判決參照）。查毒品危害防制條例於九十二年七月九日
修正，並於該條例公布後六個月施行，亦即九十三年一月九日施
行。本件被告前犯施用毒品罪，經觀察、勒戒後，無繼續施用毒
品傾向，經台灣板橋地方法院檢察署檢察官，於八十八年三月三
十一日以八十七年度偵字第二五七三號，為不起訴處分，復於五
年內之九十二年十月二十四日（即於舊法時期）再犯施用毒品罪
，而於九十二年十月二十七日繫屬於台灣板橋地方法院檢察署，
易言之，九十三年一月九日毒品危害防制條例施行前，已繫屬於
台灣板橋地方法院檢察署，乃『於中華民國九十二年六月六日本
條例修正施行前繫屬之施用毒品案件』，自應依現行毒品危害防
制條例第三十五條第二項，以有利於行為人之規定處理方為適法
，奈原判決不察，竟維持第一審法院之違法裁定，認被告施用毒
品案件『自無依修正後毒品危害防制條例第三十五條第二項為新
舊法之比較，……由檢察官依該條例第二十三條第二項規定逕（
行）依法追訴，……，不應再令被告入勒戒處所觀察、勒戒，而
駁回檢察官之聲請』，揆諸上開說明，顯有適用法則不當之違法
。二案經判決確定，且對被告不利，應依刑事訴訟法第四百四十
一條、第四百四十三條提起非常上訴，以資救濟。」等語。
本院按判決不適用法則或適用不當者，為違背法令，刑事訴訟法
第三百七十八條定有明文。又九十二年七月九日修正公布之毒品
危害防制條例第三十五條第一項規定：「於中華民國九十二年六
月六日本條例修正施行前繫屬之施用毒品案件，於修正施行後，
適用修正後之規定，並依下列方式處理：二偵查中之案件，由檢
察官依修正後規定處理之。」第二項規定：「前項情形，依修正
前之規定有利於行為人者，適用最有利於行為人之法律。」第三
十六條規定：「本條例自公布後六個月施行。」而該條例係於九
十二年六月六日由立法院修正通過，於九十二年七月九日總統令
修正公布，是上述所謂「九十二年六月六日本條例修正施行前繫
屬之施用毒品案件」，自係指於九十三年一月九日施行前繫屬之
案件，殆無疑義。再毒品危害防制條例於九十三年一月九日修正
施行前後關於施用毒品罪，經觀察、勒戒後，無繼續施用毒品傾
向，經檢察官為不起訴處分，五年內再犯者，如何處理之規定有
別。依修正施行前第二十條第三項前段規定，應再裁定送勒戒處
所觀察、勒戒，經觀察、勒戒後，無繼續施用毒品傾向者，仍應
為不起訴處分；有繼續施用毒品傾向者，始依法追訴。修正施行
後第二十三條第二項規定，則無論有無繼續施用毒品傾向，一律
依法追訴。於此情形，自以修正前之規定，有利於行為人。本件
原裁定維持第一審裁定，認定被告甲○○前因施用毒品案件經送
觀察、勒戒後，認無繼續施用毒品之傾向，經台灣板橋地方法院
檢察署檢察官於八十八年三月三十一日以八十七年度偵字第二五
七三號為不起訴處分確定。嗣於五年內之九十二年十月二十四日
下午五時二十分許，在台北縣新莊市○○路新生巷三號二樓為警
查獲，扣得施用毒品之注射針筒二支，經採集其尿液送請台灣檢
驗科技股份有限公司檢驗結果，發現呈鴉片類陽性反應，被告有
於九十二年十月二十四日經警採尿回溯前二十六小時內施用第一
級毒品海洛因等情。查被告上開施用第一級毒品案，經台北縣警
察局新莊分局移送而於九十二年十月二十七日繫屬於台灣板橋地
方法院檢察署，有該署九十二年度毒偵字第三五三三號卷足憑。
準此，則被告前犯施用毒品罪，經觀察、勒戒後，無繼續施用毒
品傾向，經檢察官為不起訴處分，五年內再犯施用毒品案件，係
毒品危害防制條例於九十三年一月九日修正施行前繫屬於台灣板
橋地方法院檢察署，自應依修正施行後之該條例第三十五條第二
項之規定，適用最有利於被告之修正施行前之規定，依檢察官之
聲請裁定將被告送觀察、勒戒，始為合法。乃原裁定竟以被告施
用毒品案件，係於九十二年六月六日後始行繫屬，無修正後毒品
危害防制條例第三十五條第二項之比較適用，檢察官應即適用修
正後新法第二十三條第二項規定逕依法追訴，而維持第一審駁回
檢察官聲請令被告入勒戒處所觀察、勒戒之裁定，自有適用法則
不當之違背法令。此項裁定，因與科刑判決有同等之效力，案經
確定，且於被告不利，非常上訴意旨執以指摘，為有理由。為維
持被告之審級利益，應由本院將原裁定撤銷，由原審法院依裁定
前之程序更為裁定，以資糾正。
據上論結，應依刑事訴訟法第四百四十七條第二項前段，判決如
主文。
中　　華　　民　　國　九十四　年　　七　　月　二十八　日
                      最高法院刑事第二庭
                          審判長法官  董　明　霈
                                法官  林　茂　雄
                                法官  張　祺　祥
                                法官  呂　永　福
                                法官  花　滿　堂
      本件正本證明與原本無異
                                      書  記  官
中　　華　　民　　國　九十四　年　　八　　月　　四　　日
                                                      Ｔ
